臺灣高等法院刑事判決　　　　　 92年度重上更(三)字第104號
上　訴　人
即　自訴人　己○○
　　　　 　 邱真珠
　　　　　　丑○○○住台北市○○街112巷17弄1號
　　　　　　戊○○
共　　　同
自訴代理人　王惠光律師
　　　　　　曹肇揆律師
　　　　　　李美寬律師
自訴人丁○○、乙○○
擔當訴訟人　臺灣高等法院檢察署檢察官
被　　　告　庚○○
　　　　　　癸○○
　　　　　　甲○○
共　　　同
選任辯護人　鄭錦堂律師
被　　　告　寅○○
　　　　　　丙○○
　　　　　　壬○○
　　　　　　子○○
共　　　同
選任辯護人　黃瑞真律師
上列上訴人，因被告偽造文書等案件，不服臺灣臺北地方法院，
中華民國86年7月18日第一審判決（85年自字第807號）提起上訴
，經本院判決後，由最高法院發回審理，本院判決如下：
    主  文
原判決關於自訴邱雲麗被害部分撤銷。
本件關於邱雲麗被害部分之自訴不受理。
其他上訴駁回。
    理  由
一、自訴意旨略以：自訴人原均為生元製藥股份有限公司（下稱
    生元公司）之股東，於民國（下同）84年6 月間，自訴人等
    為瞭解生元公司近況，向台灣省建設廳申請抄錄生元公司之
    股東名冊及公司登記事項卡，發現自訴人之股份均已消失，
    公司股東無端變成被告寅○○、丙○○、癸○○、甲○○、
    壬○○、子○○及劉貴明（本院更一審審理中死亡，另判決
    自訴不受理在案），董事長變成寅○○，董事則改為丙○○
    與癸○○，監察人則變成甲○○，惟自訴人等並無任何出售
    或移轉生元公司股份之情事。自訴人再申請閱覽生元公司資
    料，竟又發現被告於85年4月8日將生元公司董事長變更為癸○○，癸○○之股數由106萬股增為107萬5 千股。按生元公
    司原為自訴人丁○○（審理中死亡）於47年出資設立，實為
    一家族公司，公司董事長自75年以後即登記為被告庚○○，
    因公司之董監事並無外人，自訴人等之印章係存放生元公司
    內，自訴人所有之生元公司股票亦存放公司內。詎被告庚○○基於概括犯意，於83年9 月29日，偽刻生元公司之大、小
    章及董監事印章，以生元公司法定代理人身分，偽稱生元公
    司大、小章遺失，向台灣省政府申請變更生元公司之大、小
    章。84年1 月26日，庚○○登報謊稱生元公司公司執照統一
    編號00000000正本遺失及生元公司之董事乙○○、邱真珠及
    監察人己○○之印章遺失，再向台灣省政府申請補發公司執
    照及變更董事、監察人印鑑章。84年2 月16日庚○○以偽造
    之生元公司股東臨時會議紀錄，向台灣省政府建設廳申請為
    修正章程之變更登記，致使台灣省政府建設廳人員在職務上
    所掌之公文書為不實記載。又前開自訴人發現之新股東，除
    被告丙○○為自訴人丁○○、乙○○之五女，被告寅○○為
    丙○○之夫外，被告壬○○、子○○及劉貴明均為自訴人所
    不識。被告癸○○為被告庚○○之配偶，被告甲○○則為癸○○之母。嗣自訴人委請律師發函催告，被告寅○○於接獲
    催告函後即表明伊未同意購買或受讓生元公司股票，亦未同
    意擔任生元公司董事長，伊亦不知生元公司84年4 月12日之
    臨時股東會或董事會之事，且表明伊願將其名下之生元公司
    股份移轉予丁○○所指定之人及辦理董事長變更事宜。寅○○並表明被告壬○○、子○○、劉貴明均為其所找來之人頭
    ，彼等均同意無條件將生元公司之股份過戶返還予生元公司
    之原股東，嗣寅○○並具函通知台灣省建設廳、台北市建成
    地政事務所及台北縣新莊地政事務所，表明上情。又自訴人
    乙○○曾將私房錢新台幣（下同）4 千餘萬元借予女婿林智
    浩，由林智浩開立其所經營之頂堡公司支票交予乙○○執存
    。此外，自訴人丁○○、乙○○、己○○、邱真珠及被告庚○○亦曾擔任林智浩所經營之頂堡股份有限公司（下稱頂堡
    公司）或統年股份有限公司（下稱統年公司）之股東，且對
    各該公司之往來銀行第一商業銀行大同分行（下稱第一商銀
    大同分行）擔任連帶保證人。後因林智浩、頂堡公司及統年
    公司週轉不靈，致第一商銀大同分行向自訴人丁○○、乙○○、己○○、被告庚○○等追索。被告庚○○竟意圖為自己
    不法之所有，向自訴人乙○○佯稱可代為催討前開四千餘萬
    元之個人債權，致乙○○陷於錯誤，將四千餘萬之支票交予
    被告庚○○。詎被告等明知被告庚○○所持有四千餘萬元支
    票為贓物，竟仍予收受並持以謊稱自訴人乙○○曾向被告借
    款二千餘萬元。綜前所述，被告基於共同概括犯意聯絡，計
    偽造下列私文書：1.84年3 月17日邱真珠出讓予癸○○生元
    公司股票55萬股之生元公司股票轉讓過戶登記申請書。2.84
    年3 月17日丁○○出讓予癸○○生元公司股票50萬股之生元
    公司股票轉讓過戶登記申請書。3.84年3 月17日辛○○出讓
    予甲○○生元公司股票二萬股之生元公司股票轉讓過戶登記
    申請書（此部分已據本院更一審，判決上訴駁回而確定）。
    4.84年3月17日己○○出讓予甲○○生元公司股票14萬5千股
    之生元公司股票轉讓過戶登記申請書。5.84年3 月17日戊○○出讓予丑○○○生元公司股票1萬5千股之生元公司股票轉
    讓過戶登記申請書。6.84年3 月17日乙○○出讓予寅○○生
    元公司股票6 萬股之生元公司股票轉讓過戶登記申請書。7.
    84年3 月17日丁○○出讓予壬○○生元公司股票50萬股之生
    元公司股票轉讓過戶登記申請書。8.84年3 月30日丑○○○
    出讓予劉貴明生元公司股票3 萬股之生元公司股票轉讓過戶
    登記申請書。9.84年3 月30日邱雲麗出讓予子○○生元公司
    股票2萬股之生元公司股票轉讓過戶登記申請書。10.84年元
    月乙○○名義之收據。11.84年4月由庚○○為生元公司全權
    代理人與癸○○等所簽之契約書。12. 被告所提出主張生元
    公司之股東及股份變動情形之生元公司股東名簿。被告等復
    共同在前開股票轉讓過戶登記申請書，及乙○○名義之收據
    上蓋用偽造之印章。另於84年6 月13日律師所擬承諾書上，
    蓋用偽造之印章，並持上揭偽造之生元公司股票轉讓過戶登
    記申請書向台灣省政府建設廳辦理股份變更登記，再於地檢
    署及法院審理時提出前述偽造之股票轉讓過戶登記申請書、
    收據、契約書、承諾書，共同行使偽造私文書。被告共同行
    使生元公司股票轉讓過戶登記申請書向台灣省政府建設廳辦
    理股份變更登記，經承辦人員於職務上所掌公文書為變更股
    份之登記，自亦有共同使公務員登載不實等情。因認被告等
    共同涉有行使偽造私文書、使公務員登載不實、詐欺、侵占
    及背信罪嫌，被告庚○○並另涉詐欺罪嫌，其餘被告另涉有
    收受贓物罪嫌云云。
二、按，犯罪事實應依證據認定之，無證據不得認定犯罪事實，
    為修正後刑事訴訟法第154條第2項，定有明文。次按，事實
    認定，應憑證據，如未能發現相當證據，或證據不足以證明
    ，自不能以推測或擬制之方法，以為裁判基礎。且認定不利
    於被告之事實，須依積極證據，苟積極證據不足為不利於被
    告事實之認定時，即應為有利於被告認定，更不必有何有利
    之證據（參照最高法院40年台上字第86號、30年上字第 816
    號判例意旨）。經查，本案自訴人之丁○○、乙○○，分別
    於86年9月1日、90年11月23日死亡乙節，有其戶籍謄本二份
    在卷可稽，依刑事訴訟法第332 條規定：自訴人於辯論終結
    前，喪失行為能力或死亡者，得由第319條第1項所列得為提
    起自訴之人，於一個月內聲請法院承受訴訟，如無承受訴訟
    之人，或逾期不為承受者，法院應分別情形，逕行判決或通
    知檢察官擔當訴訟，本案卷內證據，既無聲請依期承受訴訟
    之情事，本院爰通知檢察官擔當訴訟，合先敘明。
三、本院及原審先後訊據被告庚○○、癸○○、甲○○、寅○○
    、丙○○、壬○○、子○○七人，均堅決否認有何上開偽造
    文書等犯行，被告等七人先後辯稱略以：
(一)頂堡公司、統年公司均由被告庚○○家族成員任股東所組成
    之家族公司，自訴人己○○為頂堡公司董事長，自訴人戊○○為統年公司前任董事長，自訴人己○○、乙○○（審理中
    死亡）、邱真珠、丁○○、被告庚○○均為頂堡或統年公司
    之股東。因頂堡、統年二公司財務狀況不佳，除向銀行大舉
    借款並由多數自訴人及被告庚○○為連帶保證人，亦另向民
    間私人調借。其中，被告庚○○之母即自訴人乙○○，曾商
    請被告庚○○向外籌措資金以供頂堡、統年公司週轉，被告
    庚○○鑒於家族企業有難，遂以應允，自78年起至83年止，
    陸續向其他共同被告借款本金達2640萬元轉借予自訴人乙○○，乙○○再轉借予頂堡、統年公司使用。嗣84年1 月28日
    ，自訴人乙○○乃交付被告庚○○頂堡、統年公司支票61紙
    ，面額計4013萬6520元以供清償本息，並囑被告庚○○因公
    司對外款項一時尚未收齊，暫勿提示。詎相隔不久，頂堡、
    統年公司即出現週轉不靈，恐無力清償銀行債務，自訴人丁○○乃召集家庭會議研商脫產之策，會中自訴人提出個人之
    不動產可以虛設抵押權或向其他銀行貸款之方式避免查封之
    損失，關於生元公司股份，要速辦理轉讓持股。
(二)84 年3月初，銀行正式來函通知要求履行連帶保證責任，丁○○復召開家庭會議商討，會中商得結論，以抵償並約定買
    回生元公司股份方式，先將生元公司股份暫時讓予共同被告
    抵償。其後，庚○○乃出面與其他共同被告口頭談妥抵償買
    回事宜後，自訴人等即自行用印，將股票轉讓過戶登記申請
    書、股票交予被告庚○○辦理，被告庚○○並於84年4 月23
    日在自訴人乙○○代表家族成員出面監督下，與其他共同被
    告另訂立股份讓渡契約書，於6 月13日晚間，被告庚○○、
    寅○○（並代理被告壬○○、劉貴明、子○○）、丙○○、
    癸○○（並代理被告甲○○）即前往遠東法律事務所商討，
    自訴人乙○○、丑○○○亦到場，丑○○○當時並宣稱伊代
    理丁○○、己○○、邱真珠、戊○○，並出示彼等股東印章
    ，經洽談後，訂立承諾書，再確定買回事宜。被告寅○○之
    所以出具證明書，謂其未同意購買或受讓生元公司股份及擔
    任董事長，未參與股東會、董事會云云，乃因自訴人丁○○
    多次以岳父身分軟硬兼施，被告寅○○一時糊塗同意配合，
    自訴人即委託陳純仁律師將撰妥之證明書及申請變更印鑑之
    申請書傳真予被告寅○○，被告寅○○除於上開證明書、申
    請書用印外，並依陳純仁律師指示在其所撰之致台灣省政府
    建設廳、台北縣新莊地政事務所、台北市建成地政事務所等
    不實函件用印，寄交各單位。實則，寅○○前後繳交多次生
    元公司稅捐，並以生元公司董事長身分，與自訴人從事商業
    交易行為，可見自訴人應知悉被告係生元董事長，自訴人嗣
    因買回未成，而提出本件自訴。
(三)又自訴人丁○○於83年5 月間，偽刻生元公司之大、小章，
    自訴人乙○○、邱真珠、己○○之董事、監察人印章，並偽
    造生元公司增資之股東會會議記錄、董事會會議記錄，董事
    長庚○○、乙○○、邱真珠及監察人己○○之增加資本變更
    登記申請書，向台灣省政府建設廳申請變更登記，並辦理生
    元公司大、小章及董事、監察人印章變更登記，被告庚○○
    察覺，向丁○○要求交出前開印章及新的公司執照，丁○○
    稱已遺失，被告庚○○始申報遺失，使原先合法登記之公司
    大、小章回復登記，自無偽造文書等語。
(四)被告彼此間借出之數額，均有資料可憑，自訴人所稱生元公
    司資產數億元，不可能向被告借貸周轉，並無證據可憑，且
    自訴人當時有多人設定抵押之脫產行為，銀行亦催討債務，
    可見該借錢收據，股份讓渡契約、承諾書等證據，均係自訴
    人所親簽，被告並無偽造文書等不法等語。
四、本院經查：
(一)生元公司係51年間申請設立，創始股東為丁○○、乙○○、
    邱石生、邱呂不、楊煌銘、戊○○、丑○○○、呂傳來，董
    事長為乙○○、董事為丁○○、邱呂不、監察人為邱石生；
    54年間生元公司申請增資，其股東變更為丁○○、乙○○、
    己○○、庚○○、邱真珠，董事長為丁○○、董事為乙○○
    、邱真珠、監察人為己○○；56年間生元公司再申請增資，
    股東改為丁○○、乙○○、己○○、庚○○、邱真珠、邱呂
    不、丑○○○、呂傳來，董事長為丁○○、董事為乙○○、
    丑○○○、監察人為邱呂不；62年間，生元公司修改章程，
    股東變更為丁○○、己○○、庚○○、邱雲麗、乙○○、邱
    真珠、丑○○○、呂傳來，董事長為丁○○、乙○○、丑○○○、監察人為邱雲麗；66年間生元公司復申請增資，股東
    為丁○○、己○○、庚○○、邱雲麗、乙○○、邱真珠、丑
    ○○○、呂傳來、辛○○、丙○○，董事長為丁○○、董事
    為乙○○、丑○○○、監察人為己○○；75年間生元公司申
    請變更登記，選任被告庚○○擔任董事長、乙○○、邱真珠
    擔任董事，股東則改為乙○○、己○○、庚○○、邱雲麗、
    邱真珠、丑○○○、呂傳來、辛○○、丙○○、戊○○。至
    82年11月間生元公司申請增資，股東變更為乙○○、己○○
    、庚○○、邱雲麗、邱真珠、丑○○○、辛○○、丙○○、
    戊○○，並選任庚○○為董事長、乙○○、邱真珠為董事，
    己○○為監察人。83年5 月間，生元公司再度辦理增資，股
    東增列自訴人丁○○，董事長、董事、監察人均未變動，該
    次生元公司之公司印文及董事長庚○○之印文均與82年間印
    文，迥不相同。83年9 月間，生元公司以公司登記用公司及
    董事長庚○○印鑑章遺失，登報作廢，申請變更登記，將公
    司及董事長庚○○印文變更回復82年間印文。乙○○、戊○○、丑○○○、己○○、庚○○、邱真珠、丙○○，並於83
    年10月間共同聯名以書面向台灣省政府建設廳申請爾後有關
    渠等印鑑章之變更須本人親自辦理，經該廳以公司登記係採
    形式審查為由，函覆歉難照辦。84年1 月間，生元公司復以
    公司執照及董事乙○○、邱真珠、監察人己○○、公司登記
    用印章均遺失，已登報作廢，申請補發並為變更登記。84年
    2 月間，生元公司再以變更章程為由，申請變更登記，該次
    章程將原每股一百元，修改為每股十元，資本總額則維持二
    千萬元未為變動。84年3 月，生元公司因董事及監察人持有
    股份轉讓超過當選時二分之一，喪失董監事資格，申請依公
    司法第173條第4項規定自行召集股東會，該次股東變更為邱
    雲麗、丑○○○、丙○○、甲○○、壬○○、寅○○、癸○○。84年4 月間，生元公司改選董事長為寅○○、董事為丙○○、癸○○、監察人為甲○○，其股東並改為寅○○、丙○○、癸○○、甲○○、壬○○、子○○、劉貴明。84年6
    月間，生元公司再以公司章及寅○○、丙○○、壬○○、子
    ○○、劉貴明印鑑章遺失，聲請變更登記。85年4月4日，生
    元公司改選董事長為癸○○、董事為丙○○及甲○○、監察
    人為寅○○，並於當月間申請變更登記等情事，業據原審及
    本院調閱生元公司登記案卷查明無訛，自堪認屬實。
(二)茲查，原自訴人丁○○曾於83年5月間，私刻生元公司大、
    小章（小章即被告庚○○名義之章）、乙○○、邱真珠、己○○之董事、監察人印章，並制作生元公司增資之股東會議
    記錄、董事會議記錄、董事長己○○、董事乙○○、邱真珠
    及監察人己○○之增加資本變更登記申請書，向主管機關即
    臺灣省政府建設廳謊稱遺失原公司大、小章，申請變更登記
    ，並辦理生元公司大、小章及董事、監察人印章變更登記並
    偽辦增資，使其自己取得生元公司虛增之股份，自訴人乙○○、邱真珠、己○○等人並曾於發現丁○○偽造彼等印章後
    ，曾與被告庚○○聯名致函主管機關說明係遭偽刻，並要求
    爾後均應本人親辦始可（參見原審卷被證十七號），經主管
    機關函覆歉難照辦等節，此有各項會議記錄、申請書、臺灣
    省政府建設廳83年10月20日83建三字第451173號函在卷可稽
    （參見原審卷被證十二、十三、十四、三七號）。茲被告庚○○既為生元公司負責人，與自訴人乙○○、邱真珠、己○○等人，因發現其父丁○○有前開偽造情事，以庚○○係生
    元公司負責人，且自訴人丁○○隱瞞子女擅自為公司變更登
    記，事後其子女發覺時，當不願意再為回復變更前之資料，
    而將印章等提出交付被告，故被告庚○○辯稱：伊申報遺失
    ，使原先合法登記公司大、小章回復登記，是因為丁○○表
    示變更後之印章等均已遺失，才以遺失為由向台灣省政府申
    請變更生元公司大小章等語，尚堪採信，自訴人此部分自訴
    ，尚乏積極證據可證明被告有確知不實事項，而向公務員為
    虛偽聲明，使公務員登載不實之可言，要堪認定。
(三)自訴人最初持生元公司股東名冊，及公司登記事項卡等提起
    本件告訴，及事後另提起自訴時，均稱被告係「盜用」存放
    在公司內公司章及自訴人印章，偽造前開文件，擅予申請變
    更登記。嗣翻異前詞改稱被告係偽刻印章，以偽造私文書。
    然於86年1月7日原審訊問時，自訴人丁○○、己○○、乙○○、邱真珠、丑○○○仍稱被告盜用印章，即自訴人向本院
    提起上訴後，所為之附帶民事訴訟訴狀亦載明：被告等應將
    原告等（即自訴人）原於生元公司所有之股東印章返還原告
    ，是自訴人指訴前後已不一致，難以輕信。且查：
    1.自訴人就印章保管及被告取得印章經過陳述，亦相互矛盾
      ，此從自訴人丁○○於85年12月13日於原審訊問時供稱：
      「印章包括公司大、小章、股東章，都是在我這保管，因
      楊惠寬會計師要辦股票將票分給我的小孩，後來邱雲麗要
      印章辦衛生署事宜，邱雲麗把印章交給邱真珠，邱真珠保
      管公司大、小章和股東章，邱真珠才把公司大、小章交給
      林進耿去辦衛生署筆錄」（參見原審卷第241 頁背面）。
      自訴人邱真珠就交付被告庚○○印章乙節，初謂：「在公
      司，我拿印章，隔天拿到公司給庚○○。」（參見原審卷
      201 頁），嗣稱：「當時章在邱雲麗處，我向邱雲麗拿公
      司大小章、營利事業登記證和藥品許可證，都是正本，我
      那天一大早便將公司大小章及證件全部交給林進耿，因當
      時庚○○未到。」（參見原審卷241、242頁），前後所述
      ，互有出入，即可窺出。
    2.台北市政府衛生局通知生元公司負責人，於84年2 月20日
      攜帶私章及公司章前至該局說明，當日被告庚○○於該局
      所作筆錄，僅蓋公司章，其個人部分則按捺指印，有該局
      84北衛四字第4825號函及當日筆錄可稽。設若自訴人果真
      交付公司大、小章予被告庚○○，庚○○赴衛所辦理行政
      上之事務，僅須帶同大、小章使用即可，何需以按捺指印
      方式為之？且自訴人邱真珠堅稱83年5 月間自訴人丁○○
      辦理增資後，即一直採用當時辦理增資所用之公司及股東
      印鑑章，其交予被告庚○○者亦係該套印章（參見原審卷
      363 頁），惟依上揭有關生元公司歷來登記之敘述，生元
      公司是於83年9月及84年1月間，以遺失為由，申請變更公
      司印鑑及庚○○、乙○○、邱真珠、己○○印章（如前開
      所述），則自訴人等人所述，互有矛盾及不實之處，彰彰
      明甚。
    3.自訴人雖另指稱最初因不確定被告究係盜用印章或偽刻，
      致前後供述不一致云云，然查，自訴人等人均為相當社會
      閱歷之成年人，亦是生元公司長期股東，並非人頭，其等
      又稱生元公司頗有資產（於本院更三審陳稱高達數億元）
      ，股東印章自屬公司重要之物品。且該印章，公司持有使
      用已久，其等並曾聯名以書面向臺灣省建設廳申請爾後有
      關其等印鑑章變更需本人親自辦理，已如前述，故其等就
      生元公司股東印章豈有不知而無此辨識系爭股票登記申請
      書上之印章究為盜用真正印章或偽刻之理？再者，自訴人
      生元公司股東印章，係各自訴人自行保管，並未置於生元
      公司乙節，亦據證人即生元公司原股東邱雲麗證述：「本
      來這件事情，我不要告，是我父親要我告的」、「（印章
      何人保管？）以前各人自己保管，現在我父親保管全部印
      章」、「後來要告以前怕露出馬腳，才將印章全部收去交
      給我父親（丁○○）」、「股東的印章都是股東自己保管
      的」等語綦詳（參見原審卷335至337頁），被告等既未持
      有自訴人印章，衡情又如何盜用印章移轉股份，綜上各情
      ，堪認自訴人所訴不實。
(四)本案系爭乙○○名義結算收據、股份讓渡契約書，均係自訴
    人乙○○簽名、蓋章等情，業經自訴人乙○○於偵查中陳稱
    ：「（庚○○提出之收據、股份讓渡契約書上立據人及見證
    人是否你所簽？）我不認識字，他騙我，說不會害我，要我
    簽，我是有簽」、「他帶我去埔里，拿一張小的紙，要我簽
    」、「是一張小紙，不是收據，他叫我蓋，也不知道蓋什麼
    」（參見4509號偵查卷一第119 頁），並於原審訊問時自承
    ：「（收據是何來？）是他要幫我要錢要我簽的，反而寫成
    我欠他錢」（參見原審卷263 頁背面），茲以肉眼比對收據
    、股份讓渡契約書上乙○○簽名字跡，形式上並無重大歧異
    ，股份讓渡契約書更有五份，伍份簽名、印文，依肉眼核對
    ，應屬相符，且該二份均載明有特定意義內容，生元公司又
    係家族公司，被告等人有無偽造該簽名用印必要，實有可疑
    。而自訴人乙○○如非目睹見聞該等文書內容，何以偵查中
    、原審時有前開供稱，足見自訴人乙○○上開簽名用印是否
    遭偽造，在在可疑。參以收據、股份讓渡契約書乙○○簽名
    字跡，確與自訴人所不爭執承諾書簽名字跡，及乙○○在第
    一商業銀行所立保證書、原審委任黃秋田律師委任狀上簽名
    字跡特徵相符，益見自訴人乙○○上開供述，應堪採信，此
    有承諾書正本、保證書、委任狀（參見4509號偵查卷三第61
    頁，本院上訴審卷二被上證十三、十四號）在卷可憑。況系
    爭收據之印文，乃自訴人乙○○印鑑章，有印鑑證明可稽（
    本院上訴審卷三被上證四一號），又自訴人乙○○曾使用該
    章於84年9月間辦理所有基隆市大武崙外寮小段03－50 地號
    土地贈與過戶予丁○○手續（本院上訴審卷四被上證八一號
    ），為自訴人乙○○所供明。乙○○於原審亦自承該印章尚
    在其手中，並於原審筆錄內留存印文（本院上訴審卷二被上
    證十六號），於本院前審亦陳稱章為其自己保管（參見本院
    上訴審卷五第222 頁背面）。證人即乙○○之女邱雲麗亦證
    稱：「（提示收據、買回契約書你母親（乙○○）簽名是否
    她自己所為？）印章是否她的？）收據及買回契約書上我母
    親的簽名及印章都是我母親自己簽也是她的章」云云（參見
    原審卷335 頁），依上各情，足見收據、股份讓渡契約書乃
    乙○○自行簽名並用印，事證極為明確。自訴人雖另辯稱乙○○不識字云云，但自訴人乙○○並非不識字乙節，有自訴
    人所撰藥單在卷足憑（參見本院上訴審卷二被上證二十號）
    ，自訴人乙○○自承該藥單為其所寫，並看得懂藥冊等語（
    參見士檢4509號偵查卷三第65頁背面），茲藥單及藥冊均非
    簡易文字，足見其有一定中文程度，非屬目不識丁之人。況
    證人邱雲麗亦證稱：「（乙○○是否識字？）我母親識字，
    也會寫，他有開藥單，他有國中的程度」等語（參見原審卷
    336 頁），從而，自訴人所辯稱乙○○不識字，因而在不知
    是收據等內容之情況下才簽立乙節，核係虛詞，難以採取。
    邱雲麗上開證述，與法院認定事實相符，自堪採為上開認定
    之根據。
(五)依前述84年1 月28日自訴人乙○○自承曾簽立收據上記載：
    「茲本人乙○○於民國78年初至83年底前，共計收到庚○○
    之現金新台幣2640萬元正，借支給頂堡（股）公司及統年（
    股）公司，並於民國84年1 月以頂堡（股）公司及統年（股
    ）公司之支票，票面金額共計新台幣4013萬6520元，支票張
    數共計61張票交予庚○○結算所欠之債務，全部結算清楚」
    ，則被告庚○○辯稱伊向外調借款項予自訴人乙○○轉借頂
    堡、統年公司使用乙節，已非無憑。又被告等陸續借款現金
    予林智浩之情事，亦有被告等所提出之提款資料證明等在卷
    可參（參見原審卷被證六一至六八號），至被告等內部如何
    分攤債權額，係屬另一問題。況自訴人乙○○亦坦言交付頂
    堡、統年公司開立支票予被告庚○○，參以自訴人乙○○所
    借予頂堡、統年公司款項，均屬現金，此點亦經證人林智浩
    證述在卷（參見士檢4509號偵查卷一第116 頁），核與被告
    庚○○所稱：均是向其餘被告調借現金後借予自訴人乙○○
    等情相符。自訴人乙○○雖另指稱該等支票寄存自訴人丑○○○，丑○○○因自訴人丁○○之母去世辦理喪事較忙，乃
    將支票交還乙○○，嗣被告庚○○以代為索債為由，並經李
    保祿律師在電話中力勸，始將該支票交付庚○○云云。證人
    林智浩亦證稱：係向其母親借錢，被告庚○○應無錢可借，
    惟查：
    1.證人即律師李保祿證稱：「84年3 月我根本不認識庚○○
      ，庚○○亦未找過我，也未向乙○○言要幫她討欠款，我
      只見過乙○○一次面，到士林偵查中，我才知四千萬支票
      之事，先前皆不知」（參見原審卷204 頁），參以自訴人
      乙○○亦自承84年6 月14日有與被告庚○○、寅○○、丙○○、癸○○至李保祿律師事務所（參見原審卷203 頁）
      ，則自訴人所稱被告假稱代討債款而騙取支票云云，要與
      事實不符。況證人邱雲麗亦證稱：「84年家族有開會，說
      家族有欠人家錢，先把生元賣掉，日後再想辦法買回來，
      當時欠銀行及民間的錢，當時說要讓給癸○○及寅○○他
      們」、「當時林智浩向我母親借錢，我母親沒有錢，就叫
      庚○○去借錢」等語在卷（參見原審卷334、335頁）。
    2.又自訴人乙○○除交付上揭支票予被告庚○○外，債權、
      債務經過雙方會算，差額「一、五○○、一五七」元，交
      付庚○○現金150 萬元抵付等情，有被告庚○○所立收據
      、會算內容在卷可參（參見本院上訴審卷三被上證四三、
      四四號），益徵自訴人乙○○確有積欠款項，應甚明顯，
      茍無借款，豈會有如此吻合數字會算收據（自訴人乙○○
      並不否認會算）。自訴人乙○○雖另稱：150 萬元為伊贈
      與被告庚○○購屋之用，但以被告庚○○本身既有不動產
      （參見本院上訴審卷三被上證四五號），自訴人乙○○焉
      有贈款予被告庚○○購屋必要。又衡以經驗法則，中國傳
      統家庭經濟支援，父母子女間贈款，由子女立書據點收者
      ，實未與聞，自訴人所稱係屬贈款一事，自非可採。從而
      ，被告等人辯稱有上開借款予自訴人等情，洵堪採信。
    3.頂堡、統年公司財務不佳，負債累累，其中，債權人第一
      商銀大同分行於84年3月1日向自訴人己○○、乙○○、邱
      真珠、辛○○、被告庚○○及訴外人林智浩催討債務及請
      求履行連帶保證責任，有該行84年3月1日催告函附卷可參
      （參見4509號偵查卷一第130 頁）。證人邱雲麗證稱：「
      84年家族有開會，說家族有欠人家錢，先把生元賣掉，日
      後再想辦法買回來，當時欠銀行及民間的錢，當時說要讓
      給癸○○及寅○○他們」、「當初林（智浩）向我母親借
      錢，我母親沒有錢，就叫庚○○去借錢」、「我的股份轉
      讓書在我信義路家中簽的」（參見原審卷334、335頁）。
    4.證人周榮華亦證稱：「庚○○在84年3 月中，要我辦生元
      股東轉讓，之前丁○○有給我電話，言我兒子帶生元公司
      資料要辦股東轉讓，要我撥時間處理，因此案很急迫，要
      我早點辦好」、「84年3 月丁○○有來電說叫兒子庚○○
      拿資料來辦股權轉讓，5 月保麗公司有稅款要繳，丁○○
      先生與我一同去繳，我在路上問他借款之事，他說家族借
      款及銀行連保等事，所以一定要將股權轉讓予民間債權人
      」（參見原審卷223頁、264頁）。參酌84年3 月22日股東
      變更名單中，尚保留自訴人蔡邱碧欄之名（非頂堡、統年
      公司連帶保證人），及自訴人己○○（為頂堡、統年公司
      連帶保證人）於84年4月6日則將不動產虛設第二順位最高
      限額抵押權三千萬元予蔡邱碧欄之夫蔡土城，自訴人辛○○在84年4月19日將其不動產設定最高限額抵押權396萬元
      予陽明山信用合作社，自訴人邱真珠在84年4 月15日將其
      不動產設定最高限額本金630 萬元抵押權予台灣中小企業
      銀行（有土地及建物登記簿謄本在卷足稽，本院上訴審卷
      六被上證一○一號）。經核自訴人等設定上開抵押權時間
      ，均是在第一銀行大同分行來函通知追償之後、查封上開
      不動產之前，依自訴人多人均有保產動作以觀，足徵被告
      所辯丁○○因積欠債務，先將股份抵償民間債權人，嗣再
      予買回，以防止銀行查扣乙節，信而有徵，洵堪採取。
(六)本院更三審時，為釐清爭點，嘗試將有關文書之乙○○簽名
    、用印送請鑑定，結果如下：
    1.將84.1.28收據乙張（附件一）、84.4.23股份讓渡契約書
      五張（附件二）、乙○○自書藥單二張（附件三）、11張
      （附件四）及其他文書，送憲兵司令部刑事鑑識中心鑑驗
      ，結果認定：附件一、附件二因書寫慣性變化不一，且其
      他文書亦呈慣性變化不一情形，致筆跡無法比對。埔里鎮
      戶政事務所印鑑證明申請書所蓋【乙○○】印文，與附件
      一所蓋印之【乙○○】印文間文字、邊框均吻合，與附件
      二及生元公司申請書上所蓋印之【乙○○】印文間文字、
      邊框均不吻合等情，有該鑑識中心94年7月22日第01634號
      鑑驗通知書可稽（參見本院更三審卷二第58頁），足見該
      收據上所蓋印文，確係自訴人乙○○登記有案之印鑑章，
      極為明確。
    2.本院另送請鑑驗結果，認定：84.4.23股份讓渡契約書5份
      （附件一）前4 份，與台北地院自訴刑事卷內（附件三）
      所蓋印之【乙○○】印文間文字、邊框均吻合。附件一（
      最末份）所蓋印【乙○○】印文左下方文字及外框有移位
      情形，與附件二（即生元製藥股份有限公司登記案卷）印
      文有皺折情形，致無法比對乙節，亦有該中心96年1 月31
      日函文可據（參見本院上開卷291頁）。
    3.依上開兩次鑑驗結果，雖難以鑑驗認定第一次附件一收據
      上乙○○筆跡與附件二股份讓渡契約書乙○○筆跡相符，
      亦無從認定二份文書上之乙○○印文相符，但可認定附件
      一之印文確係乙○○印鑑章之印文，是該收據上既堪認定
      係蓋用印鑑印文，再依乙○○於偵查中、原審時上開供稱
      ，堪認該收據上簽名用印，均係乙○○所為。再者，第二
      次鑑驗結果，可認定附件一印文與自訴人乙○○於原審時
      所拿出印章蓋用之印文相符，則該股份瀼渡契約書上印文
      ，既與乙○○持有印章之印文相符，縱非登記有案之印鑑
      章印文，自訴人乙○○自難諉稱不知情該文書內容。況且
      ，依國人習慣，一般人除印鑑章外，持有印章多顆使用，
      甚為常見，則依上開兩次鑑驗結果，佐以上開之論述，及
      收據日期係84年1 月28日，金額為2640萬元（支票約4013
      萬），與股份讓渡契約書日期係84年4 月23日，所載金額
      約2329萬元，及後敘之承諾書日期係84年6 月13日，金額
      總數為4000萬元，前後文義相符等情，足見被告等人所辯
      ：收據、股份讓渡契約書，均係自訴人乙○○所親簽蓋印
      云云，洵堪採信。
(七)再查，依卷附84年6 月13日承諾書所載：「一、庚○○同意
    丁○○先生所委託陳純仁律師84年6月13日遠催字第84296號
    函內之安排，並同意就其依該函所將擁有之生元製藥股份有
    限公司（下稱生元公司）之股份五百萬股以新台幣（下同）
    肆仟萬元整價格出售予己○○、邱真珠、丑○○○、戊○○
    、丙○○中之一人或數人。其中二千萬元應於簽約後之近期
    內支付，餘款可於簽約一年後起算在一年內付清之。庚○○
    並應負責於收到前開二千萬元後一週內將生元公司之全部股
    份買回以轉讓予前開函件所示之各權利人。上開承諾有效期
    間為自簽訂本承諾書起壹個月。二、寅○○承諾決不處分生
    元公司之財產，並願配合丁○○、乙○○、己○○、邱真珠
    、丑○○○、戊○○、丙○○之多數決之指示辦理，將生元
    公司之股份辦理過戶手續及董事長之變更登記。此承諾有效
    期間為陸個月」（參見士檢4509號偵查卷三第61頁正本），
    自訴人苟無出讓股權之情事，見證人陳純仁身為律師，具有
    專業法律素養，豈會記載具有法律效果『買回』法律字眼。
    況依承諾書記載並無所謂股份重新分配字句，自訴人及證人
    陳純仁多次到庭證稱：承諾書所記為生元公司股份重新分配
    云云，顯屬無據，不足採取。自訴人丑○○○另指稱伊出面
    買回被告庚○○之股權，承諾書自訴人等未蓋章，僅陳純仁
    律師蓋印而已，簽立後即作廢，並遭被告庚○○收回，伊留
    有一份，並提出一紙僅蓋陳純仁律師蓋印之承諾書影本為據
    云云，然查：
    1.依被告所提承諾書上，自訴人乙○○、丑○○○之印文為
      真正乙節，為自訴人於原審具狀內容所不爭執（參見原審
      85年8 月16日自訴狀、85年10月22日補充自訴理由狀），
      證人陳純仁律師雖於本院調查時證稱：是以四千萬元買回
      被告庚○○股權，上面只有伊蓋章而已，簽名是他們簽的
      ，伊當時是寫好好幾份，到場的人我都有發一份給他們，
      後因被告庚○○有意見，就把所發的及我手上的承諾書收
      回去，伊並不知道為何丑○○○手上會有一份等語（本院
      更二審卷一第184 頁），但陳純仁職司律師，既已在承諾
      書用印，何以到場身為當事人之被告及自訴人卻未予用印
      ，況如欲以影本做為正本，當事人應在各影本上再予蓋章
      或簽名，以之成為正本，如僅在影本由見證律師蓋章，此
      承諾書影本之效力法律效果上易滋生疑義，此為職業律師
      之證人理應知悉，何以如此重要文件，卻以如此方式處理
      ，顯與情理有悖。
    2.本件承諾書簽訂是由自訴人丑○○○委任陳純仁書寫見證
      ，亦為陳純仁於本院前開期日到庭證實，陳某既受丑○○○委託，於雙方協談條件不合情況下，承諾書應由陳純仁
      收回做廢才是，何以全部交由被告庚○○收回，此舉更不
      符常情。且如其所述，由被告庚○○全部收回，何以丑○○○手上仍留有一份呢？參酌證人邱雲麗於原審時證稱：
      「我有聽丁○○說陳純仁律師他在寫承諾書時有影印很多
      份，有蓋章的交給被告，沒有蓋章交給自訴人，內容是協
      調後大家同意才蓋章，現在是我父親及丑○○○不願出錢
      將它買回來，所以想用告的把它弄回來」等語，證人李保
      祿律師證稱：「（84年6 月14日癸○○、庚○○、寅○○
      、丙○○、乙○○等五人到我事務所）我根本不知他們會
      來，我只知（認識）癸○○小姐，因她曾拿股份讓渡契約
      書給我看，問我讓渡書可否借錢給人‧‧‧問我對其權利
      可否保障，我看皆有律師作證，楊（癸○○）言要我幫她
      看第二條，我言此承諾在法律上可能不生效力，顏言為岳
      父的工廠，若買不回來，希望延長時間。我言當時已有律
      師做見証，楊言僅要我看第二條」、「我講完話，庚○○
      言既有律師做見證一定會買回來，乙○○沒有意見。」、
      「我當天看的（承諾書）確實上面都蓋好章」等語（參見
      原審卷202、203頁），顯見被告所稱：承諾書係合法簽立
      屬實，應屬可採。
    3.自訴代理人於本院更三審另稱：本承諾書係被告庚○○就
      家產不能再分配，並非自訴人等人要買回股份云云，但與
      先前歷審之主張，亦與該文書所載字義，顯有未合，自難
      採取。
(八)末查：
    1.自訴人邱真珠於85年2 月間，尚受生元公司董事長即被告
      寅○○委託，洽尋商標專利事務所辦理生元公司有關商標
      延展註冊；自訴人丑○○○於84年9 月、10月間，尚多次
      向生元公司進貨，有關貨款均是與被告寅○○結算。此有
      延展註冊申請書、汎亞商標專利事務所通知書、會款結算
      單可憑。又生元公司所有坐落台北市○○○路○段15、17
      、19號建物之84年度房屋稅單，係由自訴人丁○○於84年
      5月轉交予被告寅○○，寅○○再於84年5月31日，在台中
      企銀埔里分行繳納稅款，有房屋稅單可稽。查該房屋稅單
      係寄到上址，證人即該建物承租人陳銘輝亦證稱：「一般
      收到信件指名給邱家的人，都轉交給邱雲麗」等語（參見
      原審卷159 頁），顯見自訴人早已知悉寅○○為生元公司
      董事長，並有同意其為董事長情節，始會與之為上述行為
      ，被告等人如有以偽造文書偷偷過戶公司股權，並將公司
      負責人改為寅○○情況下，自訴人應不會與被告寅○○掛
      名下之生元公司有如此緊密之接觸行為，彰彰明甚。至於
      自訴人指稱寅○○未同意購買受讓生元公司股份，亦未同
      意擔任生元公司董事長暨表明願將股份轉讓，及辦理公司
      董事變更事宜云云，固有自訴人提出寅○○所具名申請書
      、致台灣省政府建設廳、台北縣新莊地政事務所、台北市
      建成地政事務所函文等為證，惟查：
      (1)綜觀上揭文件並無表明壬○○、子○○、劉貴明為人頭
        之情節，且被告寅○○一再堅稱前開申請書及函文均係
        事後其岳父丁○○軟硬兼施，要求配合，並要給予股權
        ，及由其經營管理，其一時糊塗始予具名等語。茲查，
        上揭申請書及函文係於84年6、7月間所撰，申請書前端
        並有「FAR EAST LAW  OFFICE」字樣，顯見該申請書確
        係由自訴人原審代理人陳純仁律師處傳真予被告寅○○
        ，則被告寅○○上開所辯，已非無稽。
      (2)陳純仁律師雖於本院前審到庭陳稱，係依被告寅○○之
        意書立云云，然另供稱撰寫該書函酬金由自訴人丁○○
        支付（參見更一審89年5月8日、8 月14日訊問筆錄），
        因其立場偏向自訴人無疑，其所言即難以憑信。況且，
        寅○○於84年5 月已繳交房屋稅如上，茍其未同意，即
        與生元公司無涉，焉會繳交生元公司之稅款。又苟其非
        負責人，邱真珠亦不會受其委託，蔡邱碧欄亦不會與之
        核算貸款，益徵被告寅○○所辯，應堪採信。
    2.生元公司原有股東即自訴人等人，確有開會而同意將每股
      金額一百元修正章程改為每股十元，此由丁○○、己○○
      、邱真珠、乙○○、戊○○、丑○○○於警訊均自承：「
      （總數有多少？）原每股新台幣壹佰元‧‧‧後來改為每
      股拾元」等語可證（參見原審卷被證四二號），觀乎彼等
      就此未有何異議之情，足見自訴人等確有同意生元公司股
      份每股一百元變更為每股十元。另依修正章程每股金額更
      改為十元，自訴人之原股數均相對增加，其各資本額均無
      變更（參見原審卷被證四三號），則若非生元公司原股東
      確有開會同意修正章程，被告庚○○何須多此一舉，加以
      變更？此亦得見自訴人等人所稱被告庚○○偽造臨時股東
      會記錄云云，與常情不合，難以採取。
    3.茲依84年2 月將股份由每股一百元更改為十元時，自訴人
      等均同意等情，足徵在前變更印鑑及申請補發公司執照，
      均為自訴人所知悉同意，自無偽造文書可言。被告癸○○
      於生元公司85年4月4日所召開臨時股東會，經開會改選董
      事及監察人，當選為董事，並進而於同日該公司新董事會
      中經選任為董事長。被告癸○○股數由106萬股另增加1萬
      5千股，變更為總數107萬5 千股，係由被告劉貴明轉讓上
      開股數而得，有開會通知書、股東會會議紀錄、董事會會
      議紀錄、股份買賣契約書、轉讓過戶登記申請書在卷可證
      ，自訴人斯時已非股東，自無權置喙，其等空言指摘上開
      被害，自不足採取。
    4.綜上所述，自訴人乙○○因借款未償交付支票以資結算，
      被告等人自無詐欺或收受贓物犯行。又自訴人既同意轉讓
      股份以為抵債，雙方並為此訂有承諾書，被告等人以受讓
      並持簽立契約及股東名簿，向台灣省政府建設廳辦理變更
      登記，尚難認雙方間有何通謀虛偽移轉股權之情事，亦無
      偽造文書或使公務員登載不實之可言。被告係本於讓渡契
      約而受讓股份，並無詐欺，其股份既經合法轉讓而取得，
      自與背信、侵占無涉。此外，亦有本院92年上更(一)字第
      60號民事判決，同此認定，原審因詳查後，就本案自訴人
      指稱伊等被害部分，為被告等人無罪諭知，核無不合。
五、自訴人上訴意旨略稱：
    本件核心問題在被告癸○○等人究竟有無借錢給庚○○轉借
    給乙○○再轉借給頂堡、統年公司，由下所述，可知癸○○
    等人並沒有借錢給己○○轉借給乙○○，分述如下：
(一)被告一再辯稱自訴人之股份之所以要移轉給被告是因為當時
    自訴人要脫產，以及為了抵償乙○○積欠被告的債權，所以
    才將股份過戶。就抵償債務而言，被告答辯成立的前提是被
    告癸○○等人有借錢給己○○轉借給乙○○。惟依下述，可
    知被告癸○○等人並沒有借錢給己○○轉借給乙○○：
    1.被告癸○○等人一直無法提出在78年至83年間，被告如何
      有錢借給己○○，轉借給乙○○的資金流程。
    2.從被告所提出之資金往來證明中，可以得知所謂被告等所
      稱借給己○○轉借給乙○○再轉借給頂堡、統年公司一事
      ，根本不存在：
      (1)被告壬○○部分：其稱82年6 月間至10月間，共從戶頭
        中領取8 次現金交給庚○○，惟被告壬○○住在南投
        ，其領取款項銀行也在南投，要借給人在台北的庚○○
        ，此多筆金額不用匯款、轉帳或支票給付之方式，卻用
        現金方式，啟人疑竇。該八筆款項中曾出現82年7 月
        30日新台幣（下同）50萬元及82年7 月31日60萬元以及
        82年10月27日70萬元及82年10月28日50萬元，其不一次
        領出而要隔日領，實有違常理。倘若不信賴庚○○，
        要當面親自交保證本票或借據才願意借錢的話，在南投
        交付本票或借據之後，亦可用匯款或支票給付方式，其
        捨較安全之方式而不只一次冒險攜帶新台幣百萬以上之
        現金從南投回台北，有違常情。倘如被告所稱壬○○
        是透過寅○○介紹才認識庚○○，如此疏遠關係，卻在
        連續四個月，於無擔保亦未收利息之情況下，出借鉅款
        五百多萬元，實不合常理。壬○○是透過寅○○介紹
        才認識庚○○，但寅○○本身借錢也用現金，且一定要
        在南投交付現金而不用匯款方式，且多次如此。難道寅
        ○○還會信不過庚○○，亦要當面交付借據或支票，倘
        若如此不信任庚○○的話，怎又會介紹壬○○給庚○○
        認識，並在幾個月內就借了新台幣五百多萬元。
      (2)就被告寅○○、丙○○部分：丙○○在82年元月12日領
        取87萬元，卻只借65萬元，82年3 月19日領取10萬元，
        及82年7月5日領取15萬元，是從丙○○之戶頭，同年12
        月21日又領取20萬元，亦是從丙○○之戶頭。同樣是從
        丙○○戶頭領出，卻有丙○○借錢或寅○○借錢之分別
        ，令人起疑。再同年9 月24日是從寅○○之子顏佑任的
        帳戶取款，卻不從寅○○自己戶頭取款，啟人疑竇。
      (3)被告子○○部分：子○○存摺中無35萬元，卻要假借根
        本不存在的互助會會款作為資金證明，將標得的會款輕
        易借給庚○○，則究竟子○○與己○○間之關係如何，
        啟人疑竇。
      (4)就癸○○、甲○○而言：癸○○於85年5 月29日筆錄稱
        ：78年至83年間，庚○○向癸○○及癸○○之母甲○○
        借1400萬元；惟庚○○於85年8 月16日筆錄中稱：甲○○與癸○○合一起共計1800多萬元。癸○○與己○○對
        於借錢之金額二人說辭不一。再就被告癸○○與甲○○
        所稱有借錢給庚○○之所謂資金證明，被告癸○○及甲○○均稱是由甲○○帳戶資料中領出（因為癸○○根本
        沒有錢）。但依被告之說法，則甲○○帳戶內所有曾經
        提領之較大額現金，被告都宣稱是借給庚○○，即只要
        領現金都是借給庚○○，被告自己都不需要花費，此不
        合理說詞，顯不足採。即使如此，自78年到83年，亦不
        過從戶頭中領出6 百多萬元而已，根本不到被告所宣稱
        之借款金額（至於癸○○的存摺中，則只有提領一筆28
        萬元整之款項），因此被告假借訴外人陳旭慶曾經還款
        給癸○○一千多萬元，被告藉此證明癸○○有錢。陳旭
        慶存摺中領出來的錢宣稱都是還給癸○○，但該金額也
        不過五百多萬元。更何況所有陳旭慶的還款皆用現金方
        式馬上借給庚○○，亦未進入癸○○的戶頭，此顯違常
        理。顯見，陳旭慶之所謂還款證明，顯係臨訟偽造。
(二)因本案所涉之乙○○借給統年、頂堡公司之借款，在統年、
    頂堡公司內部傳票記錄上，對於何時入帳何時支付利息均有
    清楚記載。被告等人拿出帳戶資金資料流向，與統年、頂堡
    公司帳冊核對，即可清楚。但從被告等人提出零散所謂資金
    資料中，顯示被告等人戶頭在78年至83年間被告等人並非有
    錢人；再本案所涉金額高達數千萬元，卻無任何資金往來資
    料可證癸○○等人曾經借錢給庚○○轉借給乙○○，顯見癸○○等人根本未借錢給庚○○轉借給乙○○再轉借統年、頂
    堡公司。
(三)自訴人曾提出統年、頂堡公司的借款傳票及資料，其實是林
    智浩在另案所提呈之證物。從此證物可比對出統年、頂堡公
    司向乙○○借錢的利息支票皆是進入自訴人丑○○○戶頭；
    統年、頂堡公司之利息票皆是由乙○○使用，未再流入被告
    手中。自78年至83年長達五年之間，統年、頂堡所開出之數
    百張利息票中，沒有一張存入被告戶頭，亦無付息給被告之
    蛛絲馬跡，顯見被告並未借錢給庚○○轉借給乙○○再轉借
    統年、頂堡公司。又統年、頂堡公司歷年所開出支付借款本
    金及利息的支票中，絕大多數皆進入自訴人丑○○○、邱真
    珠戶頭；再78年至83年長達五年間，被告從無跟頂堡公司有
    任何票據上往來，亦無任何資金往來資料，且統年、頂堡公
    司所開出支付借款本金及利息的支票係進入自訴人方面之戶
    頭中。由上所述，顯見被告等人實無借錢給頂堡公司。被告
    又辯稱存入丑○○○戶頭之支票，是丑○○○另外借錢給統
    年、頂堡公司，惟從林智浩在另案之答辯狀中說明利息票是
    交給乙○○，且該些支票的開立傳票上也記載是向邱媽媽（
    乙○○）借的錢。本案85年6月5日林智浩筆錄中林智浩即對
    庚○○提出支票的始末做說明：庚○○提出之4013萬6千5百
    多元支票是林智浩所簽發。公司由林智浩及其大舅子向乙○○借、乙○○有活會達一百萬元，且存款很多。（問：乙○○有沒有向你談過借給你的錢是他叫庚○○去借來的？）林
    智浩答稱：「不可能，他沒有能耐去借這麼多錢給我丈母娘
    。且林智浩於87年7月10日詢問筆錄中亦說到：林智浩向乙○○借錢時，乙○○都有拿存摺給他看。如上所述，顯見乙○○有錢，且林智浩就是知道乙○○有錢才向乙○○借，而
    非被告所稱由被告借給乙○○再轉借給統年、頂堡公司。另
    依據另案民事訴訟所查得癸○○之存款，癸○○於83年之間
    沒有申報資料，顯見癸○○因財產未達報稅標準而不需申報
    ，因而可證癸○○並無能力借給乙○○一千多萬元。
(四)雖邱雲麗一開始時是告訴人，但從邱麗雲與被告套招的錄音
    帶，便可知邱麗雲證詞之虛偽。
    1.有關邱雲麗於86年5月18日所寫自白書及邱雲麗於86年6月
      27日在法院之陳述，實屬顛倒黑白之詞。當初自訴人等之
      所以未找邱雲麗及辛○○一起對被告等提起本件偽造文書
      之訴訟，乃因邱雲麗之前曾幫林智浩與辛○○鼓動丁○○
      與乙○○借錢予林智浩夫婦，而對之有不諒解之處，故在
      依法追討回遭被告等偽造文書移轉登記之生元公司之股份
      後重行分配給子女時，打算將邱雲麗排除在外，此由陳純
      仁律師遠催字第84296 號函第一項第（一）中有謂：「邱
      雲麗管理財產不當，且有幫助林智浩訛借本人等之積蓄之
      嫌」及第（二）點中就追討股份回來後擬重作之股份安排
      並未將邱雲麗列入即足證明。
    2.觀之林智浩於84年3 月28日具函予丑○○○並以傳真予伊
      之內容，可明家族成員不可能有開過所謂的家族會議共同
      協議脫產，因而證人邱雲麗在86年6 月27日於原審所稱：
      「84年家族有開會，說家族有欠人家錢先把生元賣掉日後
      再想辦法買回、是庚○○去借錢的」等語，係屬虛偽。
    3.邱雲麗在85年初即提起告訴，且邱雲麗提起告訴的第一次
      開庭時間為85年5 月13日，比自訴人提起告訴的案件開庭
      時間85年5月22日更早。且早在84年6月13日邱雲麗即委託
      黃秋田律師發函給庚○○，指稱庚○○偽造文書之事。
    4.再依以下邱雲麗歷次庭訊內容，亦可證庚○○等人確有偽
      造文書：
      (1)85年5 月22日邱雲麗於偵查中稱，原先父親成立的公司
        沒有寅○○、癸○○的名字，他們二人名字突然冒出來
        ，故要對寅○○、癸○○提告。
      (2)丙○○證稱其自己非頂堡股東云云，經邱雲麗當場指稱
        丙○○上述所言不實。
      (3)邱雲麗（當時已撤回告訴，轉為證人）稱，其委託楊惠
        寬會計師去申請股東名冊，邱雲麗是看到名冊才知道名
        冊改了，是邱雲麗先委託會計師去看，才委託律師發函
        ，再寫存證信函給他們，他們都沒有消息後才告他們。
    5.由上所述，可知邱雲麗原本亦是告訴人，亦認為庚○○有
      偽造文書，而其獨立提起告訴態度積極，更不可能受人唆
      使而提告訴。則為何邱雲麗事後說詞丕變，疑因丁○○氣
      憤邱雲麗曾鼓吹丁○○借錢給統年、頂堡公司，造成丁○○損失數千萬元，因此丁○○決定股份不再分配給邱雲麗
      ，引起邱雲麗認無利可圖，轉為與被告合作意圖獲利。
(五)至所謂乙○○曾「自承」簽立收據及股份讓渡書，係屬無稽
    ，以下筆錄內容可證自訴人乙○○並未說收據及股份讓渡書
    是他簽的云云：
    1.關於86年1 月21日筆錄，法官問借據從何而來，乙○○回
      答的全文是：「是他要幫我要錢，要我簽的，反而變成我
      欠他錢」。因此，乙○○是在被騙的情況下所簽的小紙張
      ，而且乙○○也言明當初是庚○○要幫乙○○要錢，才要
      乙○○簽，但是收據內容卻變成乙○○欠庚○○，惟乙○○並未欠庚○○錢，可見乙○○是在被騙的情況下簽下小
      紙。
    2.乙○○在85年8月8日偵查中稱：（收據及股份讓渡契約書
      上是否簽名是你簽的？），乙○○答稱：「我沒有簽過，
      我簽的是小的紙」。（上面的名字是否是你的筆跡？），
      乙○○答稱：「我沒有簽過十行紙。」，（上面的筆跡是
      不是你的？）「不是」。本件系爭收據及股份讓渡契約書
      全是十行紙，與乙○○上述所稱係簽一張小紙張不符，顯
      見乙○○所簽者並非系爭收據及股份讓渡契約書。
    3.至被告辯稱收據及股份讓渡契約書上乙○○的簽名與委任
      黃秋田律師委任狀上的簽名字跡相符，及與承諾書、保證
      書正本相符，而認該收據及股份讓渡契約書上之字跡為乙○○所簽。惟自訴人乙○○一再否認該些字跡之真正而要
      求筆跡鑑定，但原審遲未做筆跡鑑定。而該些簽名本來就
      與乙○○簽名不符，惟被告一再引用其曾經呈上股份讓渡
      契約書之原本9 份，且指稱是在第一審86年12月30日辯護
      意旨中被證73號。惟經查證，所謂被證73號只有7 份，而
      非被告所稱之9份，而且是影本而非被告所稱之原本。
    4.從以下事實，可知所謂股份讓渡契約書是偽造的：
      (1)所謂轉讓契約書並無出讓股權人等（即自訴人等）簽名
        蓋章，而僅有受讓人簽名蓋章齊全，有違常理。蓋若是
        清償借款，求其慎重，應由相關當事人親筆簽名蓋章以
        免糾紛；若是脫產，更應由當事人親筆簽名以避免留下
        脫產之痕跡，而予以其他債權人興訟之機會。但該讓渡
        契約書上卻無讓與人之簽名蓋章，此點顯違常理。
      (2)己○○未獲任何授權字據，卻以「甲方全權代理人」名
        義簽名蓋章，此點與一般受讓股份之慎重態度完全不同
        ，有違常理。
      (3)以邱氏家族中知識能力顯然不足，最不適宜處理此問題
        之乙○○為契約書中之見證人，亦有違常理。進而可推
        論其原因是因乙○○之文字程度甚低，其簽名較其他自
        訴人的簽名易模仿。
    5.若自訴人真有同意股份轉讓的話，應該至少可找到其他自
      訴人的簽名，惟本件自頭至尾皆無出現自訴人之簽名，而
      唯一引起爭執的文件皆是知識能力甚低，且筆跡歪斜的乙○○之簽名，實有違常理。
(六)由下可知，被告等人有多次可盜蓋乙○○印鑑章之機會：
    1.被告稱84年1 月28日所謂收據上之印文為乙○○之印鑑章
      ，而認該收據為乙○○親自簽章。惟被告庚○○所提出之
      印鑑證明，其上之筆跡是寅○○或丙○○所書寫，是被告
      寅○○或丙○○帶同乙○○去申請，當時乙○○到被告丙○○、寅○○之南投住處暫住，被告丙○○、寅○○再次
      趁機誘騙乙○○訛稱遷戶口亦需遷移印鑑證明，將乙○○
      之印鑑證明遷至南投。至於該印鑑印章則一直由被告丙○○、寅○○持有，乙○○並未持有。
    2.自訴人丁○○曾使用該印鑑章於84年9 月間辦理將乙○○
      所有之基隆市大武崙外寮小段03-50 地號土地過戶予丁○○之手續。該次印鑑證明亦是寅○○去申請，可見印鑑章
      一直保管在被告丙○○、寅○○手中，自訴人乙○○並未
      保管，顯見被告於83年底至84年間有多次機會幫乙○○申
      請印鑑章，因此有多次盜蓋乙○○印鑑章之機會。
(七)惟查：
    1.按，消費借貸，因金錢或其他代替物之交物，而生效力。
      次按，金錢借貸契約，固屬要物契約，應由貸與人就交付
      金錢之事實負舉證之責，但若貸與人提出之借用證內，經
      載明所借款項，當日親收足訖無訛者，要應解為貸與人就
      要物性之具備，已盡舉證責任（參照最高法院69年台上字
      第3546號判例意旨）。
    2.依上論述，本件係生元製藥股份有限公司之股份轉讓糾葛
      ，而生元公司係家族公司，兩造間又具有直系血親或旁系
      二親等血親關係，被告等人是否可偽造上開文書，而不懼
      遭及時識破，已非無疑。又上開收據、股份讓度契約書、
      承諾書，均有自訴人乙○○之簽名、用印，依前開所述，
      難認有遭偽造情事，則乙○○就三份文書應有見聞之事實
      ，應堪認定，自訴人又於偵審中就收據、股份讓渡契約書
      有簽名用印等情供明在卷，亦不爭執承諾書之真正，再依
      本院更三審鑑驗結果，益徵上開三份文書之簽名、用印，
      均係乙○○所親為，極為明灼，自不因印文並非同一，或
      簽名未盡完全一致而有差異，是自訴人主張該簽名、用印
      非乙○○親為或被騙、遭盜用乙節，礙難採取。再者，依
      收據所書內容，已載明該款項已交付親收字義，核與股份
      讓渡契約書、承諾書內容，亦屬相符，自堪認該借貸款項
      係現金，且已交付無訛，則自訴代理人猶於96年2 月26日
      、3月7日以刑事補充理由狀，指稱被告等人無錢可借等詞
      ，否認該文書之證據力，自不足採取。至被告間內部債權
      額如何分攤，核與上開認定，不生衝突，又生元公司有何
      資產，亦與兩造間有上開股份讓渡之事實，並無直接關連
      ，均附此敘明。
    3.另按，刑事訴訟法於92年9月1日起　改採交互詰問等訴訟
      程序，自訴人或檢察官應就被告之犯罪事實負舉證責任，
      自訴案件亦須由律師代理，則本案既先告訴，再改為自訴
      ，自應由自訴人或自訴代理人，就被告之犯罪，提出證據
      以茲證明，始符法制。但依本案之更三審程序中之進行，
      難認自訴代理人主動提出不利於被告之證據，況依修正後
      刑事訴訟法之規定，被告應受無罪之推定，亦無自證無罪
      之義務，是依上開卷內證據資料所示，縱認被告等人資金
      之來源所辯，不足採取，但資金係現金，如何提出非本案
      之爭點，且既已交付，自已生要物契約效力，即難認被告
      等人有偽造上開文書情事，洵堪認定。
六、原審經審理結果，就自訴人主張其等之股份被害情事，詳查
    各事證後，為被告等人無罪諭知，核無違誤，自訴人以上情
    指摘原判決此部分認定，依上所述，難認可採，自為無理由
    ，應予駁回。另按，刑事訴訟法第319條第1項前段所定，得
    提起自訴之人，限於因該項犯罪直接被害之人，而是否直接
    被害，則以犯罪行為與受侵害法益有無直接關係為斷。偽造
    文書直接被害人應係該文書制作名義人。被告等被訴基於共
    同概括犯意，於84年3月30日偽造邱雲麗出讓生元公司股票2
    萬股予子○○之股票轉讓過戶登記聲請書，並持向臺灣省政
    府建設廳行使辦理股份變更登記，使承辦公務人員於職務上
    所掌之公文書上為不實之邱雲麗股份變更登記，嗣再於臺灣
    臺北地方法院檢察署、臺灣士林地方法院檢察署及法院審理
    時提出邱雲麗名義制作各該股票轉讓過戶登記申請書等事實
    ，關於偽造邱雲麗名義股份變更登記申請書部分，直接被害
    人為邱雲麗，提出行使並使臺灣省政府建設廳承辦公務人員
    於職務上所掌之公文書上為不實之邱雲麗股份變更登記部分
    ，直接侵害者除國家法益（即股份轉讓公文書登載之正確性
    、或地檢署、法院偵查、審判之正確性）外，直接被害者仍
    係制作名義人邱雲麗。丁○○、乙○○及自訴人等均非此部
    分犯罪之直接被害人，丁○○、乙○○及自訴人等補充自訴
    理由（四）狀，並據之指訴被告等此部分行為，亦觸犯偽造
    文書罪嫌（參見原審卷自訴人所提書狀卷二第7 頁），顯屬
    無憑，至為顯明，則原審一併為被告實體之無罪判決，自有
    違誤。自訴人所提上訴，雖為無理由，但原判決此部分既有
    上開可議，即屬無可維持，應由本院就此部分撤銷改判，並
    依法為其自訴不受理之諭知。至自訴人主張辛○○被害部分
    ，因原審係將自訴人辛○○，及乙○○等人所提之二件自訴
    案件，一併審理，雖經本院上訴審撤銷改判，但經最高法院
    發回後，本院更一審判決上訴駁回，未據上訴人辛○○提起
    第三審上訴，此部分自已確定無訛，併此敘明。末查，被告
    甲○○、子○○經合法傳喚，無正當理由不到庭，爰不待其
    陳述，逕行判決如前，附此載明。
據上論斷，應依刑事訴訟法第368條、第369條第1項前段、第364
條、第334條、第371條，判決如主文。
本案經檢察官羅榮乾到庭執行職務
中　　華　　民　　國　　96　　年　　3　　 月　　28    日
　　　　　　　　　刑事第十四庭  審判長法　官  陳志洋
　　　　　　　　　　　　　　　　　　  法　官  沈宜生
　　　　　　　　　　　　　　　　　　  法　官  蔡聰明
以上正本證明與原本無異。
被告不得上訴。
自訴人如不服本判決，應於收受送達後十日內向本院提出上訴書
狀，其未敘述上訴之理由者並得於提起上訴後十日內向本院補提
理由書（均須按他造當事人之人數附繕本）。
                                      書記官  陳建邦
中　　華　　民　　國　　96　　年　　3 　　月　　29　　日
